臺灣高等法院臺中分院民事判決
111年度重家上字第5號
上  訴  人  賴啟文  
            賴顯忠  
            賴志雄  
            賴詩穎  


上四人共同
訴訟代理人  黃建閔律師
            林柏劭律師                      
上  訴  人  廖傳明  
            廖傳博  


上二人共同
訴訟代理人  張順豪律師
            郭怡均律師
視同上訴人  廖秀鐘  
            林國森  
            林祉君  
上列當事人間請求確認遺囑無效等事件，兩造對於中華民國110
年11月26日臺灣臺中地方法院108年度家繼訴字第104號第一審判
決各自提起上訴，本院於111年8月23日言詞辯論終結，判決如下
：
    主      文
原判決主文第一項關於命廖傳明、廖傳博(下稱廖傳明等2人)超
過其二人應共同給付賴啟文、賴顯忠、賴志雄、賴詩穎(下稱賴
啟文等4人)每人各新臺幣418萬9,229元本息部分，及該部分訴訟
費用之裁判均廢棄。
上開廢棄部分，賴啟文等4人在第一審之訴駁回。
廖傳明等2人之其餘上訴、及賴啟文等4人之上訴，均駁回。
第一、二審訴訟費用，關於賴啟文等4人上訴部分，由賴啟文等4
人負擔；關於廖傳明等2人上訴部分，由賴啟文等4人負擔5分之1
，餘由廖傳明等2人負擔。
本判決關於命給付部分，於賴啟文等4人各以新臺幣140萬元供擔
保後，得對廖傳明等2人為假執行；惟廖傳明等2人各以新臺幣41
8萬9,229元為賴啟文等4人供擔保後，得免假執行。
    事實及理由
壹、程序部分
一、賴啟文等4人先後於民國108年3月8日、108年3月28日就被繼
    承人賴○媛、賴廖○林之代筆遺囑無效、分割遺產等事件起訴
    ，分別由臺灣臺中地方法院(下稱臺中地院)以108年度家繼
    訴字第104、105號民事事件分案審理，原法院合併判決後，
    兩造僅針對108年度家繼訴字第104號(即賴○媛遺囑部分)提
    起上訴，賴廖○林遺囑部分不在本院審理範圍，先予敘明。
二、本件訴訟標的對於賴○媛之全體繼承人應合一確定，對造即
    廖傳明等2人上訴之效力，及於同造之廖秀鐘、林國森、林
    祉君(下稱廖秀鐘等3人)，應視同上訴。
三、賴啟文等4人於原審關於賴○媛之遺產，主張按附表一之方法
    分割，上訴後改以按附表二之方法分割。因當事人就共有物
    分割方法之聲明並不拘束法院，故賴啟文等4人上訴後關於
    遺產分割方法之變更，非為訴之變更。
四、廖秀鐘等3人經合法通知，未於言詞辯論期日到場，核無民
    事訴訟法第386條所列各款之情形，爰依賴啟文等4人之聲請
    ，由其一造辯論而為判決。
貳、實體部分：
一、賴啟文等4人主張：
　㈠賴○媛於107年0月0日死亡，其與賴廖○林（冠妻姓，已於
　　91年0月0日歿）育有廖傳明、廖傳博、賴○旺（從母姓，於8
    5年0月0日歿）、廖秀鐘及訴外人林廖○珍(於109年0月0日歿
    ，繼承人為林國森、林祉君）共5名子女。賴啟文等4人為賴
    ○旺之子女，代位繼承賴○旺之應繼分，就賴○媛之遺產共有5
    分之1之權利。賴○媛死亡時遺有附表一(或二)所示遺產，本
    應由兩造依應繼分繼承，然廖傳明等2人聲稱其持有賴○媛生
    前於88年6月4日所立之代筆遺囑(下稱系爭遺囑)，載明賴○
    媛所有不動產均由伊2人分得，因而依遺囑繼承及共有物分
    割等原因，將編號1～7之不動產登記為伊2人所有。
　㈡系爭遺囑未經賴○媛親自簽名，係由朱○昌先擬定草稿，再念
    給賴○媛聽，並未踐行「由遺囑人口述遺囑意旨，使見證人
    中之一人筆記、宣讀、講解，經遺囑人認可」之法定程序，
    違反民法第1194條規定，應屬無效。
　㈢兩造為賴○媛之繼承人，廖傳明等2人以無效之遺囑排除賴啟
    文等4人之繼承權，廖傳明等2人本應塗銷編號1～7不動產之
    遺囑繼承及共有物分割登記，回復為兩造公同共有，再為分
    割遺產。惟編號2～6之土地已由廖傳明等2人於訴訟進行中以
    新台幣(下同)3億2,500萬元出售予訴外人林○俞，編號7之未
    辦保存登記之房屋則於出售土地後已滅失。故除編號1之土
    地外，其餘編號2～7之不動產，廖傳明等2人應以價金補償其
    他繼承人；至於其他尚未分割之遺產，則由兩造依應繼分比
    例分配。
　㈣縱認系爭遺囑有效，然編號1～7之不動產價值合計為3億3,900
    萬6,996元，依賴啟文等4人每人之特留分40分之1比例計算
    ，數額各為847萬5,175元，惟系爭遺囑僅分配賴啟文等4人
    各得50萬元，顯已侵害特留分，賴啟文等4人得依民法第122
    5條規定行使扣減權。爰請求廖傳明將編號1之土地返還全體
    繼承人公同共有後，再行使扣減權。
　㈤原審之聲明(參原審104號卷二第267～268頁)：
　　⒈先位聲明(以遺囑無效為前提)：
　　  ⑴確認賴○媛於88年6月4日所立之代筆遺囑無效。
　　  ⑵廖傳明應將附表一編號1所示之土地所為「登記日期：民
        國107年9月28日、原因發生日期：民國107年5月16日、
        登記原因：遺囑繼承」之所有權移轉登記予以塗銷。
　　  ⑶廖傳明等2人應將賴○媛所遺如附表一編號1所示之土地，
        返還予繼承人全體公同共有。兩造並應辦理繼承登記後
        ，按附表一先位分割方法欄所示方法分割。
　　  ⑷廖傳博應給付賴啟文等4人每人各296萬1,769元及自110
        年7月29日民事更正聲明暨準備狀繕本送達翌日起至清
        償日止，按年息5%計算之利息。
　　  ⑸廖傳明給付賴啟文等4人每人各174萬7,969元及自110年7
        月29日民事更正聲明暨準備狀繕本送達翌日起至清償日
        止，按年息5%計算之利息。
   ⒉備位聲明(以遺囑有效為前提)：
     ⑴確認附表一編號1、編號8～17之遺產為兩造公同共有。
     ⑵廖傳明應將附表一編號1所示之土地所為「登記日期：民
       國107年9月28日、原因發生日期：民國107年5月16日、
       登記原因：遺囑繼承」之所有權移轉登記予以塗銷。
　　 ⑶廖傳明應將賴○媛所遺如附表一編號1所示之土地，返還予
       繼承人全體公同共有，兩造並應辦理繼承登記後，按附
       表一備位分割方法欄所示方法分割。　 
     ⑷廖傳明等2人應連帶給付賴啟文等4人每人各505萬4,798元
       及自110年7月29日民事更正聲明暨準備狀繕本送達翌日
       起至清償日止，按年息5%計算之利息。
二、對造上訴人方面：
　㈠廖傳明等2人部分：　　　　　　　　　
　  ⒈賴○媛為00年0月0日生，於88年6月4日立系爭遺囑時確因不
      識字、無法書寫自己姓名因而以按指印代之。製作系爭遺
      囑時，代筆人先依賴○媛之口述意旨製作草稿，經充分溝
      通後始定稿，已符合代筆遺囑之要件。
　  ⒉倘認系爭遺囑無效而應重新分配遺產，應尊重賴○媛之遺囑
      ，賴啟文等4人不再分配遺產，故除編號8～10之新光銀行
      存款已分配完畢外，其餘遺產均應由廖傳明等2人取得，
      廖傳明等2人願共同平均分擔金錢補償之責任。
　  ⒊賴○媛之喪葬費已由編號8～10之新光銀行存款中支付完畢。
      惟廖傳明等2人另支出遺產稅311萬8,040元、及出售土地
      之增值稅368萬0,154元，亦應由遺產中扣除。
  ㈡廖秀鐘、林國森、林祉君等人均未到庭，亦未提出書狀為任
    何聲明或陳述。
三、原審判決結果及本院審理範圍之說明：
　㈠原審為賴啟文等4人一部敗訴、一部勝訴之判決，即判命廖傳
    明等2人應連帶給付賴啟文等4人各505萬3,925元及自110年9
    月8日起至清償日止，加計法定遲延利息，另駁回賴啟文等4
    人其餘之訴。
　㈡賴啟文等4人就其敗訴部分聲明不服：
　　⒈賴啟文等4人之上訴聲明如下(參本院卷一第287～288頁)：
　　　⑴先位聲明(以遺囑無效為前提)：
　　　　①原判決不利於賴啟文等4人部分廢棄。
　　    ②確認賴○媛於88年6月4日所立之代筆遺囑無效。
　　　  ③廖傳明應將附表二編號1所示之土地所為「登記日
　　　　　期：民國107年9月28日、原因發生日期：民國107年5
          月16日、登記原因：遺囑繼承」之遺囑繼承登記予以
          塗銷，回復予賴○媛名下，並由兩造依附表三之應繼
          分比例維持分別共有。
　　    ④附表二編號11～17之遺產，由兩造依附表二之先位分割
          方法分割。
　　    ⑤廖傳博應給付賴啟文等4人各469萬7,486元及自110年9
          月8日起至清償日止，按年息5%計算之利息。
　　　　⑥廖傳明應給付賴啟文等4人各348萬3,686元及自110年9
          月8日起至清償日止，按年息5%計算之利息。
　　    ⑦願供擔保，請准宣告假執行。
　    ⑵備位聲明(以遺囑有效為前提)：
　　    ①原判決不利於賴啟文等4人部分廢棄。
　　    ②附表二編號7、11～17之遺產由兩造按附表二備位分
　　　　　割方法分割。
　　    ③附表二編號1之土地由廖傳明等2人及廖秀鐘等3人取
　　　　　得，廖傳明等2人應連帶賠償賴啟文等4人各426萬5,5
          23元及自110年9月8日起至清償日止，按年息5%計算
          之利息。
　　    ④願供擔保，請准宣告假執行。
　　　⒉廖傳明等2人之答辯聲明：上訴駁回。
  ㈢廖傳明等2人就其敗訴部分，亦提起上訴，上訴聲明：⒈原判
    決不利於廖傳明等2人之部分廢棄(參本院卷一第14頁)。⒉上
    開廢棄部分，賴啟文等4人在第一審之訴駁回。賴啟文等4人
    之答辯聲明：上訴駁回。
四、兩造爭執及不爭執事項(參本院卷一第137～139頁、153～154
    頁)：
  ㈠不爭執事項：
    ⒈賴○媛於107年0月0日死亡，遺有附表一(或二)所示遺
　　　產，兩造均為繼承人，應繼分如附表三所示。
    ⒉賴○媛生前於88年6月4日有書立代筆遺囑(原審104號卷一第
      43～51頁) 。其上記載見證人為賴○敏、吳○雯、見證兼代
      筆人朱○昌。上開遺囑並經臺中地院公證人吳○勳認證。
    ⒊賴○媛生前曾於99年10月11日前往台新銀行辦理開戶手續(
      原審104號卷一第459～462頁) 。
    ⒋系爭代筆遺囑關於遺產之分配方式記載如下：
      ⑴台中市○○區○○段○000○000○0000○○○○00000地號)、000(嗣
        分割出000-0地號)、000-00地號土地，由廖傳博、廖傳
        明取得。
      ⑵賴○旺於85年間死亡，生前已取得同段000～000 地號土地
        ，不再分配財產。惟應由廖傳博、廖傳明共同給付賴○
        旺之三子一女(即賴啟文等4人)各50萬元；若有出售土
        地，則由伊二人共同給付賴啟文、賴顯忠、賴志雄各10
        0萬元，並於其等成家時給付，如有不足特留分情事，
        再行補足。
      ⑶林廖○珍、廖秀鐘於出嫁時已取得嫁粧，不分配財產；惟
        應由廖傳博、廖傳明共同給付伊二人各100萬元；若有
        出售土地，再給付伊二人各100萬元。
      ⑷配偶賴廖○林由廖傳博、廖傳明共同給付伊200萬元，如
        有不足特留分情事，再行補足。
    ⒌附表一(或二)編號1～6之土地，已由廖傳明、廖傳博辦理遺
      囑繼承、及共有物分割登記完畢。其中編號2、4之土地由
      廖傳博取得；編號1、3、5、6之土地由廖傳明取得(原審1
      04號卷一第131～143頁)。編號2～6之土地已由廖傳博、廖
      傳明出售，所得價金由其二人取得；編號7之房屋已滅失
      ；編號8～10之遺產，已分配完畢。
    ⒍編號1之土地鑑定價格為1,368萬5,000元；依不動產買賣成
      交案件實際資訊申報書，編號2、4土地交易價格為1億8,6
      77萬6,000元；編號3、5、6土地之交易價格為1億3,822萬
      4,000元(原審104號卷二第217～220頁) ；編號7之房屋滅
      失前之鑑定價格為269萬5,000元。
    ⒎被繼承人賴○媛之遺產稅核定為311萬8,040元，已經由廖傳
      明、廖傳博繳交完畢。
  ㈡本件爭點：
    ⒈系爭代筆遺囑是否無效？
    ⒉系爭代筆遺囑若為無效，本件被繼承人賴○媛之遺產應如何
      分割？
    ⒊系爭代筆遺囑若有效，是否侵害賴啟文等4 人之特留分？
      遺產應如何分割？賴啟文等4 人請求損害賠償，有無理由
      ？
五、得心證之理由：
  ㈠按確認法律關係之訴，非原告有即受確認判決之法律上利益
    者，不得提起之，確認證書真偽或為法律關係之基礎事實存
    否之訴，亦同。前項確認法律關係基礎事實存否之訴，以原
    告不能提起他訴訟者為限。民事訴訟法第247條定有明文。
    本件賴啟文等4人主張賴○媛生前立有系爭遺囑，未合於代筆
    遺囑之要件，應屬無效等情，既為對造所否認，則系爭遺囑
    有效與否，涉及賴啟文等4人繼承問題，其等私法上之地位
    確有受侵害之危險，且此不安之狀態得以確認判決除去之，
    是以賴啟文等4人提起本件確認系爭遺囑無效之訴，應有即
    受確認判決之法律上利益。
  ㈡賴○媛所立代筆遺囑，符合法律規定之要件，應屬有效：
　　⒈按代筆遺囑，由遺囑人指定三人以上之見證人，由遺囑人
      口述遺囑意旨，使見證人中之一人筆記、宣讀、講解，經
      遺囑人認可後，記明年、月、日及代筆人之姓名，由見證
      人全體及遺囑人同行簽名，遺囑人不能簽名者，應按指印
      代之，民法第1194條定有明文。又遺囑乃為遺囑人依法定
      方式所為於其死後發生效力之無相對人之單獨行為，遺囑
      依遺囑人單方之意思表示即可成立，不必對特定人為之，
      亦不須任何人之受領或承諾。
　  ⒉賴啟文等4人主張系爭遺囑無效，無非係以賴○媛非不識字
      ，能自簽其姓名，不需由他人代筆；且系爭遺囑並非由賴
      ○媛「當場」口述，並「當場」由代筆人紀錄，不符法定
      方式等為其主要論據，惟查：
　　　⑴關於賴○媛是否識字，有無簽名的能力部分：
　　　  ①證人即賴啟文等4人之母親賴○密固證稱：賴○媛會簽名
          ，只是比較慢。先前法院有分割共有土地的案件，她
          有簽名委託律師去法院辦理等語。惟另稱：有一次陪
          同賴○媛去台新銀行開戶，開戶資料上面有我的簽名
          ，因為我婆婆(指賴○媛)教我幫她簽，幫她確認行員
          寫的「經朗讀所簽立之本書據內容，存戶賴○媛無異
          議」等文字對不對，伊有看到賴○媛拿筆，但沒看見
          她是否親自簽字，也沒辦法確認開戶資料上哪些部分
          是賴○媛自己寫的等語（原審109年10月12日言詞辯論
          筆錄）。則賴○媛是否具有在文件上簽名之能力，已
          非無疑。
　　　　②依台新銀行函覆之賴○媛開戶資料（原審104號卷一第4
          59～462頁），賴○媛於99年10月11日開戶之印鑑申請
          資料上，係以按捺指紋及蓋章，並由賴○密、賴啟文
          擔任見證人之方式申請，該開戶資料並無賴○媛之簽
          名。再參以賴○密尚應賴○媛之要求，核閱行員在申請
          書上所註記之「經朗讀所簽立之本書據內容，存戶賴
          ○媛無異議」等文字之真實性一情，應可認定賴○媛確
          實不識字，且無自簽其姓名之能力。
　　　　③賴啟文等4人固又主張，賴○媛曾在戶政機關之印鑑證
          明申請書上簽名(原審104號卷一第343～346頁)，足證
          有簽名之能力等語，惟查：
　　　　　❶觀諸前開4份印鑑登記及變更申請書，或無賴○媛之
            簽名，或雖有簽名，但字體結構、形式差異甚大，
            顯非同一人之筆跡。衡情，應係他人代簽，或在他
            人之指導下，由賴○媛摹擬自簽，均不足以證明賴○
            媛確有自行簽名之能力。
　　　　　❷另按依法律之規定，有使用文字之必要者，得不由
            本人自寫，但必須親自簽名，如有用印章代簽名者
            ，其蓋章與簽名生同等之效力，民法第3條第1、2
            項定有明文。而依據戶政事務所辦理印鑑登記作業
            規定第6、7點，申請印鑑登記或變更，應由當事人
            親自為之(本院卷一第183頁台中○○○○○○○○○回函)，
            並無需親自簽名之要求。而觀諸上開印鑑登記或變
            更申請書，不論有無簽名，均蓋有賴○媛之印章或
            指印，顯見戶政事務所係於賴○媛已親自到場，並
            以印章代替簽名之情況下，認定申請已符要件而核
            發印鑑證明書，尚難據此認定賴○媛有自簽其姓名
            之能力。
　　　　④另證人即代筆遺囑見證人朱○昌證稱：代筆遺囑最後之
          簽名都是我們自己簽，但因被繼承人說她不會簽名，
          後來我詢問公證人，公證人說我可以幫忙代簽，並請
          被繼承人蓋章捺指印。被繼承人的捺印、簽名是在法
          院認證時，在公證人的面前所為，被繼承人有在場等
          語（參前揭言詞辯論筆錄）。則賴啟文等4人主張賴○
          媛能自簽姓名，不可能以捺指印、並委由他人代簽姓
          名之方式立遺囑，因而主張系爭遺囑無效，自無可採
          。
　　　⑵關於系爭遺囑是否由賴○媛口述意旨，使見證人中之一人
        筆記、宣讀、講解部分：
　　　　①證人朱○昌證稱：被繼承人年紀大了，想要辦一些財產
          的事情，所以跟被繼承人研究很多次，我就建議寫代
          筆遺囑，而遺囑擬定之前，要跟當事人溝通很多次，
          也要向地政去申請不動產資料才有辦法書寫。溝通完
          先擬草稿，再當面唸給被繼承人聽，為了比較有公信
          力，再一同到法院來認證，認證請求書及代筆遺囑內
          容都是我書寫的。88年6月4日當天溝通好後，唸給她
          們聽，才能正式寫書類，被繼承人當然有自己講遺囑
          內容給我聽，不然我怎麼知道要怎麼分」等語（同前
          揭筆錄）。核與證人即系爭遺囑之見證人吳○雯(時任
          朱○昌代書事務所員工)證述之情節大致相符(本院卷
          二第4～6頁)。
　　　　②賴啟文等4人固主張，系爭遺囑之內容係88年6月4日之
          前就已先擬妥草稿，並非當天由賴○媛口述，再由代
          筆人當場紀錄，不符代筆遺囑之要件等語。惟按「民
          法第1194條規定，代筆遺囑應『使見證人中之一人筆
          記』，並未規定其筆記之方式，只需將遺囑意旨以文
          字表明，即無不可，是由代筆見證人親自書寫固屬之
          ，由代筆見證人『起稿』而後送打字者，亦無不合」，
          此有最高法院86年度台上字第432號民事判決可參。
          換言之，所謂代筆遺囑，亦未禁止在正式簽署之前，
          先由代筆人依立遺囑人之意思擬定草稿，之後再當場
          宣讀、講解。賴啟文等4人據此主張系爭遺囑不符法
          定方式而無效，亦屬無據。
　㈢基上，系爭遺囑已符合法定方式。從而，賴啟文等4人先位確
    認遺囑無效，並請求按附表二之先位分割方法分割遺產，均
    無理由，應予駁回。
　㈣賴○媛所立系爭遺囑有效，且侵害賴啟文等4人之特留分：
　　⒈系爭遺囑內容略以：編號1～6所示之土地，由廖傳明等2人
      繼承，不再分配予賴啟文等4人，再由廖傳明等2人共同給
      付賴啟文等4人每人各50萬元，嗣出售土地時，再給付賴
      啟文、賴顯忠、賴志雄各100萬元，且係成家立業時再為
      給付，否則由廖傳明等2人暫為保管，如有不足特留分情
      事，再為補足(參不爭執事項第⒋點)。
　　⒉另編號1～6之土地，已由廖傳明等2人辦理遺囑繼承及共有
      物分割登記，其中編號1之土地鑑定價格為1,368萬5,000
      元；編號2、4土地交易價格為1億8,677萬6,000元；編號3
      、5、6土地之交易價格為1億3,822萬4,000元(原審104號
      卷二第217～220頁) ；編號7之房屋滅失前之鑑定價格為26
      9萬5,000元(以上不動產，賴○媛之權利範圍均僅有2分之1
      )，則上開不動產之價額合計為1億7,069萬元【計算式：(
      13,685,000＋186,776,000＋138,224,000＋2,695,000)÷2＝17
      0,690,000)。另編號8～17之存款、投資款價額共計為99萬
      5,458元。故賴○媛之遺產總價額為1億7,168萬5,458元(計
      算式：170,690,000＋995,458＝171,685,458)。而兩造之應
      繼分、特留分如附表三所示，則賴啟文等4人按特留分計
      算，每人可分得429萬2,136元(計算式：171,685,458÷40＝
      4,292,136元，元以下四捨五入，下同)。惟依系爭遺囑，
      每人至多可分得150萬元(即50萬＋出售土地後100萬元)，
      顯低於其等按特留分應得之數額。按被繼承人因遺贈或應
      繼分之指定超過其所得自由處分財產之範圍，而致特留分
      權利人應得之額不足特留分時，特留分扣減權利人得對扣
      減義務人行使扣減權，民法第1225條定有明文。則賴啟文
      等4人自得依上開規定，請求扣減。
　㈤關於遺產分割之方式：
　　⒈按被繼承人以遺囑自由處分財產之情形，包含遺贈、應繼
      分之指定及指定遺產分割方法（民法第1165條第1項）等
      。所謂遺贈，乃立遺囑人依遺囑對於他人（受遺贈人）無
      償的給予財產上利益之行為，通常僅以一、二特定財產給
      予特定繼承人之遺囑，可認為遺贈（最高法院100年度台
      上字第1747號判決參照)；應繼分之指定，乃立遺囑人指
      定其遺產由繼承人依其所指定之比例取得；至指定遺產分
      割方法，則係立遺囑人就遺產之全部或一部，指定以原物
      分割、變價分割或原物分割兼金錢補償等方式予以分割。
      而分割方法指定之結果，若變更繼承人之法定應繼分，則
      此種變更法定應繼分之遺產分割方法之指定，亦兼含有應
      繼分指定之意。
　　⒉另按被繼承人以遺囑為遺產分割方法之指定者，繼承人就
      遺產之分割自應受該遺囑所指定分割方法之拘束，故倘被
      繼承人因以遺囑指定遺產分割方法致特留分權利人應得之
      額不足特留分時，特留分扣減權利人固得行使扣減權，然
      不得再就扣減義務人依遺囑指定分割方法所取得之遺產部
      分，主張有公同共有權存在，而應請求扣減義務人以金錢
      補足其不足額。
　　⒊關於編號1～7之不動產部分：
　　　⑴承前所述，系爭遺囑已就編號1～6之土地指定分割方法，
        兩造自應受拘束，雖賴啟文等4人得行使扣減權，然不
        得再就廖傳明等2人因指定分割方法所取得之土地，主
        張改分配予其他繼承人，僅能請求以金錢補足其不足額
        。
　　　⑵另編號7之房屋既已因廖傳明等2人出售房屋所坐落之土
        地而滅失，亦無從為原物分配，且已列入賴啟文等4人
        上開得主張之侵害特留分之額度，亦應由廖傳明等2人
        以金錢補償之。　
　　⒋關於編號11～17之動產部分：
　　　編號11～17之動產部分(合計20萬2,246元)，並未指定分割
      方法或應繼分之比例。按繼承人有數人時，在分割遺產前
      ，各繼承人對於遺產全部為公同共有；除法律另有規定或
      契約另有訂定者外，繼承人得隨時請求分割遺產。公同共
      有物分割之方法，除法律另有規定外，應依關於共有物分
      割之規定。因兩造就此無法達成協議，為免公同共有關係
      久延，致影響彼此權益，則關於編號11～17之遺產，應按
      兩造應繼分比例分配，較為妥適。
　　⒌至於編號8～10之存款(合計79萬3,212元)，兩造已分配完畢
      ，自不計入本件遺產分割之範圍。
　　⒍關於遺產管理、分割及執行遺囑之費用，由遺產中支付之
      ，民法第1150條前段定有明文。廖傳明等2人因管理遺產
      而支出遺產稅311萬8,040元，為兩造所不爭執，自應由賴
      ○媛之遺產中扣除。至於廖傳明等2人另主張，因出售編號
      2～6之土地而支出土地增值稅368萬0,154元部分，係廖傳
      明等2人於辦畢遺囑繼承及分割登記之後，將分由其二人
      取得之名下土地出售所產生之費用，與賴○媛遺產之管理
      、分割或遺囑之執行無涉，自不得自遺產中扣除。
　　⒎繼承權被侵害者，被害人得請求回復之，民法第1146條第1
      項定有明文，而賴啟文等4人已表明可接受金錢補償(本院
      卷一第372頁)，此部分爰逕由廖傳明等2人以金額補償之
      。承前所述，編號1～7之不動產價額合計為1億7,069萬元
      ，扣除遺產稅311萬8,040元後，為1億6,757萬1,960元(計
      算式：170,690,000－3,118,040＝167,571,960)。而賴啟文
      等4人之特留分各40分之1，以此計算不足特留分而應得之
      數額為418萬9,299元(計算式：167,571,960÷4＝4,189,299
      )。
　　⒏應得特留分之人，如因被繼承人所為之遺贈，致其應得之
      數不足者，得按其不足之數由遺贈財產扣減之。受遺贈人
      有數人時，應按其所得遺贈價額比例扣減，民法第1225條
      定有明文。本件賴啟文等4人因被繼承人以遺囑分配遺產
      ，致其應得之數不足特留分，本當類推適用，由廖傳明等
      2人依其所得遺產價額比例扣減，惟廖傳明等2人已同意共
      同平均分攤(參本院卷二第65頁筆錄)。則賴啟文等4人自
      得請求廖傳明等2人共同給付伊等4人每人各418萬9,299元
      。
　　⒐關於遲延利息部分，賴啟文等4人請求自「更正聲明暨準備
      狀」繕本送達翌日起算。查，上開書狀係由賴啟文等4人
      自送繕本（原審104號卷二第267頁），並無送達證書。而
      原審認定送達日期為110年9月7日，兩造對此均未爭執。
      參以賴啟文等4人上訴後，亦主張自110年9月8日起算法定
      遲延利息(本院卷一第288頁書狀)，從而賴啟文等4人併請
      自110年9月8日起至清償日止，按年息5%計算之利息，亦
      應准許。
　  ⒑至於賴啟文等4人主張依共同侵權行為之規定，請求廖傳明
      等2人就其給付應負連帶責任部分，惟本件系爭遺囑既屬
      有效，廖傳明等2人依有效之遺囑取得遺產，自不構成侵
      權行為，僅負有扣減義務而已。故賴啟文等4人主張廖傳
      明等2人應負連帶責任，即屬無據，併此敘明。　　
六、綜上，賴啟文等4人先位請求確認賴○媛系爭遺囑無效、塗銷
    編號1土地之遺囑繼承登記、及按應繼分比例分割遺產之先
    位聲明，均為無理由，應予駁回。賴啟文等4人備位請求廖
    傳明等2人應共同給付賴啟文等4人每人各418萬9,299元本息
    ，並就編號11～17之遺產，按兩造如附表三應繼分欄所示比
    例分割，為有理由，應予准許，逾此部分之請求，為無理由
    ，應予駁回。原審就上開應准許部分，判命廖傳明等2人敗
    訴，廖傳明等2人上訴意旨指摘原判決此部分不當，求予廢
    棄改判，為無理由，應駁回此部分之上訴。至於上開不應准
    許部分，其中關於命廖傳明等2人超過其等應共同給付賴啟
    文等4人每人各418萬9,299元本息部分，尚有未合，廖傳明
    等2人指摘原判決此部分不當，求為廢棄，為有理由，爰由
    本院改判如主文第二項所示。另其他不應准許部分，原判決
    為賴啟文等4人敗訴之諭知，並無違誤，賴啟文等4人上訴意
    旨指摘原判決此部分不當，求予廢棄改判，並無理由，應駁
    回其上訴。
七、賴啟文等4人陳明就廖傳明等2人應給付金錢部分，願供擔保
    為假執行，爰酌定相當之擔保金准許之；本院並依職權諭知
    廖傳明等2人亦得供相當金額之擔保後，免為假執行。　　
八、本件事證已臻明確，兩造其餘之攻擊或防禦方法及所用之證
    據，經本院斟酌後，認為均不足以影響本判決之結果，爰不
    逐一論列，併此敘明。
九、據上論結，廖傳明等2人之上訴為一部有理由，一部無理由
    ，賴啟文等4人之上訴為無理由，爰判決如主文。
中　　華　　民　　國　　111 　年　　9 　　月　　6　　日
　　              家事法庭    審判長法　官 王  銘
　　　　　　　　　　　　　　        法　官 唐敏寶
　　　　　　　　　　　　　　　      法　官 高英賓
正本係照原本作成。
如不服本判決，應於收受送達後二十日內向本院提出上訴書狀，
其未表明上訴理由者，應於提出上訴後二十日內向本院補提理由
書狀（均須按他造當事人之人數附繕本）。
因疫情而遲誤不變期間，得向法院聲請回復原狀。
上訴時應提出委任律師或具有律師資格之人之委任狀；委任有律
師資格者，另應附具律師資格證書及釋明委任人與受任人有民事
訴訟法第四百六十六條之一第一項但書或第二項所定關係之釋明
文書影本。如委任律師提起上訴者，應一併繳納上訴裁判費。

                                    書記官 吳伊婷

中　　華　　民　　國　　111 　年　　9 　　月　　6 　　日

附表一：賴啟文等4人於一審主張之分割方法
編號 性質         項目    價額 （新台幣元）     先位分割方法   備位分割方法 1 土地 臺中市○○區○○段000地號(面積：116㎡，範圍：全部) 13,685,000 (鑑定價值) 由賴啟文等4人各依4分之1比例為分別共有。 由賴啟文等4人各依4分之1比例為分別共有。 2 土地 臺中市○○區○○段000地號(面積：25㎡，範圍：1/2) 編號2、4合計186,766,000元 (交易價額)  (1)編號2、4部分，經廖傳博以1億8,677萬6,000元出售，廖傳博應給付賴啟文等4人各466萬9,400元。 (2)編號3、5、6部分，經廖傳明以1億3,822萬4,000元出售，廖傳明應給付賴啟文等4人各345萬5,600元。 廖傳明等2人應連帶賠償賴啟文等4人每人各505萬3,925元 3 土地 臺中市○○區○○段000○0地號(面積：18㎡，範圍：1/2) 編號3、5、6合計138,224,000元 (交易價額)    4 土地 臺中市○○區○○段000地號(面積：674㎡，範圍：1/2)     5 土地 臺中市○○區○○段000○0地號(面積：472㎡，範圍：1/2)     6 土地 臺中市○○區○○段000○00地號(面積：24㎡，範圍：1/2)     7 房屋 臺中市○○區○○路0段00號 (範圍1/2)   119,750 (核定價值) 廖傳明等2人應賠償賴啟文等4人各2,994元       已滅失 8 存款 新光商銀松竹分行-綜存 93,013     已分配完畢     已分配完畢 9 存款 新光商銀松竹分行-定存 700,000   10 存款 新光商銀松竹分行-定存利息 199   11 存款 台新銀行北臺中分行 112,034   按兩造應繼分比例分配 按兩造應繼分比例分配 12 投資 東聯化學股份有限公司1,489股 50,477   13 投資 華新科技股份有限公司43股 13,437   14 投資 矽統科技股份有限公司49股 439   15 投資 正新橡膠工業股份有限公司263股 11,703   16 投資 茂德科技股份有限公司765股 0   17 投資 旺宏316股 14,156   

附表二：賴啟文等4人上訴後主張之分割方法(本院卷一第295～29
7頁)
編號 性質         項目    價額 （新台幣元）     先位分割方法   備位分割方法 1 土地 臺中市○○區○○段000地號(面積：116㎡，範圍：全部)  13,685,000  塗銷廖傳明之遺囑繼承登記後，兩造按應繼分比例維持分別共有 由廖傳明等2人及廖秀鐘等3人取得 2 土地 臺中市○○區○○段000地號(面積：25㎡，範圍：1/2) 編號2、4合計186,766,000元 (交易價額) (1)賴啟文等4人請求廖傳給付各4,669,400元(186,776,000÷2÷5÷4) 　 (2)賴啟文等4人請求廖傳給付各3,455,600元(138,224,000÷2÷5÷4) 賴啟文等4人行使特留分扣減權，廖傳明等2人應連帶賠償 3 土地 臺中市○○區○○段000○0地號(面積：18㎡，範圍：1/2)   編號3、5、6合計138,224,000元 (交易價額)   4 土地 臺中市○○區○○段000地號(面積：674㎡，範圍：1/2)    5 土地 臺中市○○區○○段000○0地號(面積：472㎡，範圍：1/2)    6 土地 臺中市○○區○○段000○00地號(面積：24㎡，範圍：1/2)    7 房屋 臺中市○○區○○路0段00號(範圍1/2) 滅失前鑑價為2,695,000元 賴啟文等4人請求廖傳給付各33,688元 廖傳明等2人及廖秀鐘等3人,應連帶賠償賴啟文等4人各67,375元 8 存款 新光商銀松竹分行-綜存 93,013      已分配完畢    已分配完畢 9 存款 新光商銀松竹分行-定存 700,000   10 存款 新光商銀松竹分行-定存利息 199   11 存款 台新銀行北臺中分行 112,034 編號11由賴啟文等4人取得，其餘按兩造應繼分比例分配       同左    12 投資 東聯化學股份有限公司1,489股 50,477   13 投資 華新科技股份有限公司43股 13,437   14 投資 矽統科技股份有限公司49股 439   15 投資 正新橡膠工業股份有限公司263股 11,703   16 投資 茂德科技股份有限公司765股 0   17 投資 旺宏316股 14,156   
附表三、兩造應繼分比例
繼承人姓名 應繼分 備註 廖傳博 1/5  廖傳明 1/5  廖秀鐘 1/5  賴顯忠 1/20 特留分1/40 賴啟文 1/20 特留分1/40 賴志雄 1/20 特留分1/40 賴詩穎 1/20 特留分1/40 林國森 1/10  林祉君 1/10